臺灣臺中地方法院刑事判決　　　　　　　　　　　　　九十一年度自字第八一九號
　　自　訴　人　甲○○
　　被　　　告　乙○○
右列被告因侵占等案件，經自訴人提起自訴，本院判決如左：
    主  文
乙○○無罪。
    理  由
一、自訴意旨略以：被告乙○○於民國八十五年初向自訴人甲○○借款新台幣（下同
    ）二十萬元，並交付一張金額相同、日期八十五年五月二十日之客票予自訴人以
    為清償，同年二月底，自訴人經被告之提議，簽發一張金額八十五萬元之支票，
    交予被告持向客戶調現八十萬元，調得款項後，兩人各分得四十萬元，並約明各
    分擔利息二萬五千元，被告因此簽發一張金額四十二萬五千元、到期日八十五年
    六月十六日之本票予自訴人以為擔保，詎該二張票據到期後，客票部分經向付款
    銀行提示不獲兌現，且發現該張支票原係他人所遺失，可能係被告拾獲後所偽造
    ，本票部分經向被告提示，亦無結果，嗣被告行蹤成謎，經自訴人多年訪查，終
    於八十九年二月一日尋得被告，經提及債務，被告自知理虧，乃簽下現金保管條
    一張予自訴人，內容為被告同意於八十九年二月十一日付清代為保管之現金六十
    萬元，惟屆期後被告仍未清償所欠債務，因認被告行為涉犯偽造文書及侵占之罪
    嫌云云。
二、按犯罪事實應依證據認定之，無證據不得推定其犯罪事實，又不能證明被告犯罪
    者，應諭知無罪之判決，刑事訴訟法第一百五十四條、第三百零一條第一項分別
    定有明文；另刑法上之侵占罪，以意圖為自己或第三人不法之所有，而擅自處
    分自己持有之他人所有物，即變更持有之意為不法所有之意，為其構成要件，若
    以自己或他人名義向人借貸，不能如數清償，自係民事上違背履行契約問題，與
    侵占罪之要件不合，最高法院四十一年台非字第五七號判例參照，刑法第三百
    三十九條第一項詐欺罪之成立，以意圖為自己或第三人不法之所有，以詐術使人
    將本人或第三人之物交付為要件，所謂以詐術使人交付，必須被詐欺人因其詐術
    而陷於錯誤，若其所用方法，不能認為詐術，亦不致使人陷於錯誤，即不構成該
    罪，最高法院四十六年台上字第二六○號判例參照。
三、本件自訴狀載被告涉犯偽造文書及侵占之罪嫌，無非係以被告借錢未還，並提出
    前述之客票、本票、現金保管條影本為其依據。然訊之被告乙○○，固坦承向自
    訴人甲○○借得前揭款項之事實，惟否認有侵占、詐欺或偽簽該張客票之行為，
    辯稱：伊原來參加自訴人所召募之互助會，伊第一個得標後，自訴人先給付伊一
    半會款二十萬元，嗣自訴人因故解散該互助會，伊已收得之二十萬元會款經自訴
    人同意改為借款，伊因此交付友人賴僅榮因還伊欠款而交予伊之該二十萬元客票
    予自訴人，伊不知該張客票有問題，所以也有背書，後來伊又持自訴人簽發之支
    票向伊客戶調借八十萬元，因伊付不出應分擔之款項，自訴人乃讓該支票跳票，
    伊客戶債權不獲清償後，到伊任職之公司吵鬧索債，伊即被公司開除，伊離開公
    司後到高雄謀業，因人生地不熟，難以維生，八十八年八月間又回到台中就業，
    並於八十九年間陸續償還自訴人八萬元，及簽發該張現金保管條予自訴人，惟好
    景不常，之後因伊父親癌症住院，伊須照顧，且伊公司移到越南，伊又失業，直
    到目前伊仍靠勞保局之失業救濟金生活，然伊為表示有還款之誠意，於九十一年
    十一月五日，再向他人借了五萬元還給自訴人等語。
四、經查，自訴人稱：「被告右揭所述均為真實，他總共還我十三萬元，剛開始他
    沒解釋清楚，我有被他欺騙的感覺，經他說明後我已釋懷，他應另有苦衷」（參
    本院九十一年十一月七日審判筆錄），並有被告於八十九年四月十四日、八十九
    年五月一日、八十九年六月二十三日、八十九年七月十七日分別匯款一萬元、一
    萬元、五千元、五千元予自訴人之匯款回條四紙、自訴人於八十九年三月三日收
    到五萬元後簽予被告之收據一紙，及內載勞保局自九十一年三月十二日起至九十
    一年八月十三日止按月匯給被告失業補助金明細之被告在合作金庫所開立之存摺
    影本一份附卷可稽，足徵本件兩造間原係借貸關係，自訴人借錢予被告之初尚無
    陷於錯誤之情，且被告已償還十三萬元，並因時常失業經濟困頓致迄未還清欠款
    ，依右揭判例意旨，被告之行為與刑法侵占罪及詐欺罪之構成要件不合，本院
    勘驗該張二十萬元支票結果，該張支票之內容筆跡，與被告在其後之背書字跡迥
    然不同，可斷該張支票應非被告所簽發，又該張支票除被告背書外，其上方尚有
    賴僅榮背書，是可信該張支票係賴僅榮背書後交予被告無訛，再被告若知該張支
    票係遭人偽造，應可預見其交予他人之結果與法律責任，是其當無在其上背書以
    留下證據之理，今其既敢背書以示負責，可證其確係不知情。綜上所述，本院認
    被告所辯屬實，堪以採信，本件應僅為兩造間之民事糾葛問題，與刑法侵占罪、
    詐欺罪、偽造文書罪（或偽造有價證券罪）之構成要件不合，尚難以該些罪責相
    繩。此外，復查無任何積極證據足資證明被告有何自訴人所指之犯行，依右揭條
    文規定及判例意旨，自應為被告無罪之諭知。
據上論斷，應依刑事訴訟法第三百四十三條、第三百零一條第一項，判決如主文。
中      華      民      國    九十一    年     十一     月     十四     日
                                    法  官  李  秋  娟
右正本證明與原本無異。
如不服本判決，應於判決送達後十日內向本院提出上訴狀，上訴於臺灣高等法院臺中
分院( 須附繕本 )。
                                    書記官
中      華      民      國    九十一    年     十一     月     十四     日
